【裁判字號】    96,破,89
【裁判日期】    970306
【裁判案由】    破產宣告
【裁判全文】
臺灣臺南地方法院民事裁定                96年度破字第89號
聲  請  人  甲○○
                        號
上列當事人聲請破產宣告事件，本院裁定如下：
    主  文
聲請駁回。
聲請程序費用新台幣貳仟元由聲請人負擔。
    理  由
一、聲請意旨略以：（一）按破產，對債務人不能清償債務者，
    宣告之。破產，除另有規定外，得因債權人或債務人之聲請
    宣告之。破產法第五十七條及第五十八條第一項定有明文，
    而債務人甲○○確因全部資產不足清償債務，債務人甲○○
    亦無能力清償債務而聲請宣告破產，首先敘明。（二）聲請
    人甲○○無能力清償債務之破產原因事實列明如下: 聲請人
    過去長時間均係繳款非常正常之人，因借款利率上揚，實難
    償債。聲請人因利率仍高，每月應付款額超過聲請人所餘收
    入，致聲請人承受不住密集催債工作不穩定、縱有微薄收入
    仍無力償還。聲請人因借款、信用貸款、使用信用卡所積欠
    無能力清償之債務如附表所示以上總計已達新台幣（下同
    ）262萬2355元，亦即聲請人共有262萬2355元債務不能清償
   。按各該銀行利率循環利息甚高，然依聲請人不吃不喝狀況
     也難以給付上開欠款，聲請人已受逼債致精神崩潰，對此
     狀態債務人非受破產重生無力回生。（三）聲請人資產僅
     有(1)已得現金新臺幣36萬元及4萬元，已兌換為郵政匯票
     貳紙，共計肆拾萬元; 係為聲請人親友循士林地方法院95
     年破字第26 號破產宣告事件之前例所提供可資助聲請人破
     產程序贊助費用為破產財團費用及破產債權人部分分配之
     用 (2)政府轉介之社團法人台南市教育及青少年發展協會
     每月薪資18300元，故本件破產聲請聲請人仍應有部分金額
     可供破產財團費用支付及提供部分比例之債權人分配清償;
     但聲請人所積欠不能清償之債務; 已知債務總額即已達
     262萬2355元整; 聲請人確實『全部資產不足清償債務』;
     為此聲請人爰依破產法第六十二條規定附具財產狀況說明
     書財產清冊及債權人清冊，以憑證明聲請人確實『全部資
     產，符合破產法規定准予宣告破產之要件。若未准破產聲
     請，則懇求鈞院於程序終結前代為和解之磋商等語。
二、（一）按破產，對債務人不能清償債務者宣告之。破產法第
    57條固定有明文；惟破產者，乃債務人不能清償其債務時，
    為使多數債權人得公平滿足，就債務人之總財產，由法院參
    與其事，為一般強制執行之訴訟程序也。所謂不能清償債務
    ，係指應即時清償之債務，客觀上不論以正當之財產、勞務
    、信用、均無法繼續清償之意。詳言之，破產人之「支付不
    能」指債務人因資產不足，對應需「即時清償（清償期屆至
    ）」之債務，不能持續的清償之客觀狀態。所謂「持續的」
    ，是指將持續下去的支付不能，不包括一時資金短缺而出現
    的支付不能。判斷是否支付不能之「清償能力」，由財產、
    信用、勞動能力（技能）三個要素所構成，只要有其中之任
    何一要素，可以清償債務，即屬有清償能力；換言之，無任
    何得以清償之三要素之一，即可謂「缺乏清償能力」，因此
    雖有形式上債務超過，但不構成支付不能，例如自然人之資
    產雖小於負債，惟其具有將來發展性，可以得到信用，即不
    能認其已屬多重債務呈破產之支付不能狀態，蓋自然人對其
    債務原則上應負無限責任，若因資力不足以清償，則僅屬強
    制執行問題，不生不能清償之問題，即使於強制執行其資產
    ，縱不足以滿足債權人之債權，仍應顧及債務人及其共同生
    活之親屬最低生計（強制執行法第52條、第53條參照），殊
    無僅因一時資力不能清償，即以破產程序處理之理。我國因
    信用卡、現金卡向金融業借款等造成資產遠大於債務，但陷
    於一時不能清償之自然人，其數甚多，此種社會問題，就國
    家強制力解決之道，本宜以另行立法解決（如所謂「個人再
    生法」、或我國甫於本年7月11日公布，即將於97年4月11
    日施行之「消費者債務清理條例」等），不宜遽依破產程序
    解決，如強制以破產程序處理，除其程序費用所費不貲，增
    加當事人額外負擔外，冗長程序亦曠日廢時，不足以滿足債
    權人之債權、亦未必能即時解決債務人之債務問題，故應先
    由債務人與債權人之金融機構等進行債務協商（如我國即將
    施行之「消費者債務清理條例」第151~154條對金融機構之
    消費借貸、自用住宅借款、信用卡或現金卡契約所負特定債
    務亦採協商前置主義），嗣協商不成立時，再循債務清理程
    序解決，始能具體落實「費用相當性原理」。（二）查聲請
    人主張其積欠如附表所示債權人銀行，如附表債權人主張積
    欠金額欄所示之債權金額，共2,622,355元，並有聲請人提
    出之財產狀況說明書乙份暨財產清冊及財政部臺灣省南區國
    稅局094年度綜合所得稅各類所得資料清單、財產歸屬資料
    清單各一份可據，並經本院依職權函查各該債權人銀行，渠
    等函覆本件聲請人積欠債務，如附表本院函詢所得金額，共
    2,812,918元，二者金額大致相符，有各該債權銀行函文在
    卷可稽，應可信為真實。（三）次查，聲請人雖為45年3月
    26 日生，現已51歲，惟至勞動基準法第54條第1項第1款規
    定：勞工年滿60歲者，雇主得強制其退休之年限尚有8年餘
    ；又聲請人九十四年度共有薪資收入二筆，分別為茂詮企業
    股份有限公司一萬一千八百十二元及起將保全股份有限公司
    三萬二千四百二十元，九十四年度及九十五年度均有營利所
    得一筆，稅務扣繳單位為上美企業社，金額為四萬八千六百
    七十二元，九十五度尚有華南商業銀行股份有限公司東台南
    分行獎金給予一筆，金額為二千九百十九元，有本院依職權
    調取之電子閘門調件明細表為證。聲請人並自承其於政府轉
    介之社團法人台南市教育及青年發展協會每月有一萬八千三
    百元之收入，有聲請狀可稽（本院卷，4頁），是以聲請人
    並非全無工作能力。復查，聲請人自八十九年年十一月二十
    二日至九十七年一月一日之勞工保險之資料顯示，其據以投
    保之薪資金額亦呈逐漸遞增狀態，有勞保局電子閘門查詢作
    業一紙可稽（本院卷，100頁），其具有將來發展性甚明。
    且聲請人既持續就業中，嗣八年後，聲請人退休年限屆至，
    亦有退休金可資領取，並非毫無財產可言。此外，聲請人亦
    謂伊受親友資助現金共四十萬元，並提出郵政票二紙為據
    ，可見聲請人尚有親友可供應資金，亦非毫無信用，而達無
    還款能力之程度。是依前揭說明，並衡諸聲請人之資產狀況
    、勞動能力及其可資運用之信用，尚難認其具有不能清償債
    務之事實，自未符合破產宣告之要件。（四）再查，聲請人
    前曾向債權銀行中國信託商業銀行股份有限公司申請債權個
    別協商，但自九十六年十一月並未按時繳款而協商毀諾，有
    中國信託商業銀行股份有限公司函可稽（本院卷，95頁），
    聲請人既曾依協商結果履行，惟事後毀約，又聲請人曾於九
    十六年八月就其所欠款項與債權人聯邦商業銀行股份有限公
    司達成還款協議，聲請人二十萬七千五百十四元為給付總額
    ，並於每月三十日前給付二千五百九十七元至全部清償為止
    ，惟聲請人僅於八月三十日繳納一次，並由債權人聯邦商業
    銀行股份有限公司於十月二十二日以聲請人存放於聯邦商業
    銀行股份有限公司之存款三百二十二元抵充之，有聯邦商業
    銀行股份有限公司陳報狀可參（本院卷，65頁），足認其並
    非無能力履行，其竟無故不履行；另債權銀行萬泰商業銀行
    股份有限公司亦表示同意聲請就債務協商，並「將盡力協助
    處理並協議」，亦有萬泰商業銀行股份有限公司函可參（本
    院卷，98頁），則聲請人目前尚非不得繼續與其他債權人等
    以協商方式來解決其債務問題。聲請人不為協商之途，反而
    選擇聲請複雜、緩慢、費用較高（包括破產財團換價程序費
    用、破產管理人報酬等）之破產程序，非但增加債務人自己
    額外之程序費用負擔，亦降低債權人可得公平實現債權受償
    之數額，顯係利用破產程以規避其應負擔之償還責任，自與
    破產法之立法本旨有違。從而，本院認本件聲請人聲請宣告
    破產，並無理由，不應准許。
三、末按，聲請人前曾向債權銀行中國信託商業銀行股份有限公
    司申請債權個別協商，但自九十六年十一月並未按時繳款而
    協商毀諾，債權銀行萬泰商業銀行股份有限公司亦表示「將
    盡力協助處理並協議」及「因聲請人（債務人）聲請破產，
    即暫停與之連絡」，又聲請人曾於九十六年八月就其所欠款
    項與債權人聯邦商業銀行股份有限公司達成還款協議，聲請
    人二十萬七千五百十四元為給付總額，並於每月三十日前給
    付二千五百九十七元至全部清償為止，惟聲請人僅於八月三
    十日繳納一次，並由債權人聯邦商業銀行股份有限公司於十
    月二十二日以聲請人存放於聯邦商業銀行股份有限公司之存
    款三百二十二元抵充之，已如上述，則聲請人應就其經濟能
    力，逕與各債權人協商償還方式，始為根本之途，聲請人聲
    請本院如未准破產聲請，則代為和解磋商一節，並無必要，
    亦於法無據，併此敘明。
四、據上論結，依破產法第5條，民事訴訟法第95條、第78條，
    裁定如主文。
┌───────────────────────────┐
│【附表】                                              │
├──┬────────┬───────┬───────┤
│編號│債     權     人│聲請人主張債權│本院函詢所得之│
│    │                │金額          │債權金額      │
├──┼────────┼───────┼───────┤
│    │新竹國際商業銀行│              │              │
│ 1  │（現更名為渣打國│      23,000元│      23,431元│
│    │際商業銀行）中正│              │              │
│    │簡易型分行      │              │              │
├──┼────────┼───────┼───────┤
│    │新竹國際商業銀行│              │              │
│ 2  │（現更名為渣打國│      67,000元│      62,349元│
│    │際商業銀行）台南│              │              │
│    │分行            │              │              │
├──┼────────┼───────┼───────┤
│ 3  │萬泰商業銀行林森│     599,000元│     610,468元│
│    │簡易型分行      │              │              │
├──┼────────┼───────┼───────┤
│ 4  │台新商業銀行    │     101,000元│     102,825元│
├──┼────────┼───────┼───────┤
│ 5  │大眾商業銀行東台│     227,000元│     234,871元│
│    │中分行          │              │              │
├──┼────────┼───────┼───────┤
│ 6  │安泰商業銀行中崙│     777,000元│     786,590元│
│    │分行            │              │              │
├──┼────────┼───────┼───────┤
│ 7  │中國信託商業銀行│     125,000元│     123,153元│
│    │永吉分行        │              │              │
├──┼────────┼───────┼───────┤
│ 8  │彰化商業銀行    │      49,003元│     123,332元│
├──┼────────┼───────┼───────┤
│ 9  │國泰世華商業銀行│     115,808元│     173,133元│
├──┼────────┼───────┼───────┤
│    │新竹國際商業銀行│              │              │
│ 10 │（現更名為渣打國│     108,483元│              │
│    │際商業銀行）台南│              │              │
│    │分行            │              │              │
├──┼────────┼───────┼───────┤
│ 11 │聯邦商業銀行    │     157,007元│     204,595元│
├──┼────────┼───────┼───────┤
│ 12 │萬泰商業銀行    │      94,298元│     141,987元│
├──┼────────┼───────┼───────┤
│ 13 │台新商業銀行    │     178,756元│     226,184元│
├──┼────────┼───────┼───────┤
│    │總            計│   2,622,355元│   2,812,918元│
└──┴────────┴───────┴───────┘
 註: 渣打國際商業銀行陳報兩筆債權分別為新台幣23,431元、62,3
  49元。經比較後，將陳報之兩筆債權分別置放於表格1、2。惟
  聲請人陳報之表格13之債權，渣打銀行並未陳報，所以空白。
中    華    民    國    97    年  3     月    6    日
                  民事第三庭    法  官  孫玉文
以上正本係照原本作成。
如對本裁定抗告須於裁定送達後10日內向本院提出抗告狀，並應
繳納抗告費新台幣1,000元整。
中    華    民    國    97    年  3     月    6    日
                                書記官  蘇玟心


司法院資訊處製作；財團法人民間司法改革基金會備份。
